<h4><a name="bookmark25"></a><span lang="sva"><a name="bookmark26"></a>ზმნა</span></h4>
<ul style="list-style:none;"><li>
<span lang="sva">40. სვანური უღვლილების სისტემა ქართველურია</span>. ზმნას იგივე კატე-გორიები მოეპოვება, რაც ქართულსა და ზანურს. ესაა: პირი, რიცხვი, დრო, კილო (უღვლილების კატეგორიები) და ასპექტი, გვარი, ქცევა, კონტაქტი (წარმოქმნის კატეგორიები). <span lang="sva">ქართველური ზმნის მექანიზმი საერთოდ რთულია, მაგრამ სვანურისა </span>– <span lang="sva">განსაკუთრებით. </span>მას მეტი აქვს ინკლუზივ-ექსკლუზივის ფორმები, თურმეობითი I და II, მყოფადუსრული და სხვა. ეს ბადებს საკითხთა წყებას მათი გენეზისისა და პირველადობის შესახებ.
</li>
<li>
<span lang="sva">41. პირი</span>. სვანური ზმნა პოლიპერსონალურია. მასში ასახვას პოულობს როგორც სუბიექტის პირი (ქვემდებარე), ისე პირდაპირი და ირიბი ობიექ-ტის პირი (დამატება), ოღონდ ირიბი განსხვავდება პირდაპირისაგან III პირ-ში <span lang="sva">ხ- </span>თავსართის გამოყენებით.
</li>
<li>
<span lang="sva">42. სუბიექტური პირის </span>ფორმანტები გარჩეულია ფუძის მიხედვით. ხმოვნით დაწყებულ ფუძესთან პირის ნიშნები უფრო სრულადაა წარმოდგე-ნილი, ვიდრე თანხმოვნით დაწყებულთან, ისტორიულად კი ეს ნიშნები ერ-თი წარმოშობისაა.
</li></ul>
<span lang="sva">პ ი რ ი ს ნ ი შ ა ნ თ ა ს ქ ე მ ა</span>

<div>
ხმოვნით დაწყ. ფუძესთან

I პ. &nbsp;&nbsp;&nbsp;&nbsp;&nbsp;<span lang="sva">ხუ̂-</span>, &nbsp;&nbsp;ლნტ. <span lang="sva">მ-</span>

II პ. &nbsp;&nbsp;&nbsp;&nbsp;&nbsp;&nbsp;&nbsp;&nbsp;<span lang="sva">ხ</span>-

</div><br clear="all">
<div>
თანხმოვნით დაწყ.ფუძესთან

</div><br clear="all">
<div>
<span lang="sva">უ̂-</span>

</div><br clear="all">
<div>
III პ.

</div><br clear="all">
<div>
<span lang="sva">ლ</span>-

</div><br clear="all">
<div>
–, ან სუფიქსები -<span lang="sva">ს</span>, <span lang="sva">-ა</span>, <span lang="sva">-ე</span>

</div><br clear="all">
ვარაუდობენ, რომ II პირის თავსართი <span lang="sva">ჰ- </span>იყო, რომელიც შერწყმულია

<span lang="sva">ად- </span>პრევერბის <span lang="sva">დ</span>-სთან და აქცევს მას -<span lang="sva">თ</span>-დ(<span lang="sva">ად</span>+<span lang="sva">ჰ-</span>&gt;<span lang="sva">ათ-</span>).

I პირის <span lang="sva">უ̂ </span>ნიშანი ინფიქსია. III პირის <span lang="sva">ლ- </span>პრეფიქსი შემონახულია სამ ზმნაში: <span lang="sva">ლ-ი </span>"არის", <span lang="sva">ლ-ა̈სუ̂ </span>"იყო" (<span lang="sva">ლ-ესუ̂) </span>"იყოს" და <span lang="sva">ლჷგ </span>"დგას". იგი მომდინარეობს <span lang="sva">ნ</span>-საგან.

<ul style="list-style:none;"><li>
<span lang="sva">-ს </span>სუფიქსი მახასიათებელია კავშირებითის III პირისა, <span lang="sva">-ა- – </span>ნამყო უწ-ყვეტლისა და -<span lang="sva">ე </span>– ნამყო წყვეტილისა.
</li></ul>
<ul style="list-style:none;"><li>
<span lang="sva">43. რიცხვი</span>. სუბიექტურ პირთა მრავლობითობა გამოხატულია სუფიქ-სებით: I და II პ. – <span lang="sva">-დ </span>ბოლოსართით და III პ. – -<span lang="sva">ხ </span>ნიშნით. I პირი განარ-ჩევს ინკლუზივსა და ექსკლუზივს ყველა კილოში. ინკლუზივის ნიშანია <span lang="sva">ლ</span>-(თანხმოვანთან <span lang="sva">ლჷ-</span>) და ექსკლუზივისა – <span lang="sva">ხუ̂- </span>ან <span lang="sva">უ̂-</span>.

<table border="1">
<tr><td style="vertical-align:top;">
I პ.
</td><td style="vertical-align:top;">
<span lang="sva">ხუ̂იდგე </span>"ვიქრობ"
</td><td style="vertical-align:top;">
<span lang="sva">დუ̂იგე </span>"ვაქრობ"
</td></tr>
<tr><td style="vertical-align:top;">
II პ.
</td><td style="vertical-align:top;">
<span lang="sva">ხიდგე</span>
</td><td style="vertical-align:middle;">
<span lang="sva">დიგე</span>
</td></tr>
<tr><td style="vertical-align:top;">
III პ.
</td><td style="vertical-align:middle;">
<span lang="sva">იდგე</span>
</td><td style="vertical-align:middle;">
<span lang="sva">დიგე</span>
</td></tr>
<tr><td style="vertical-align:top;">
I-II პ.
</td><td style="vertical-align:bottom;">
<span lang="sva">ლიდგედ</span>
</td><td style="vertical-align:bottom;">
<span lang="sva">ლჷდგედ</span>
</td></tr>
</table></li></ul>
I-III პ. <span lang="sva">ხუ̂იდგედ</span>

<div>
<span lang="sva">დუ̂იგედ</span>

<span lang="sva">დიგედ დიგეხ</span>

</div><br clear="all">
II პ. <span lang="sva">ხიდგედ </span>III პ. <span lang="sva">იდგეხ</span>

პირისა და რიცხვის აფიქსთა სქემა ასეთია:

I პ. &nbsp;&nbsp;&nbsp;&nbsp;&nbsp;&nbsp;&nbsp;ექსკლ. <span lang="sva">ხუ̂-</span>, <span lang="sva">უ̂- &nbsp;&nbsp;&nbsp;&nbsp;&nbsp;&nbsp;</span>ლ ნ ტ. <span lang="sva">მ- – -დ</span>

<div>
<span lang="sva">– -დ</span>

<span lang="sva">– -დ</span>

<span lang="sva">ლ- – -ხ</span>

</div><br clear="all">
I პ. &nbsp;&nbsp;&nbsp;&nbsp;&nbsp;&nbsp;&nbsp;ინკლ. &nbsp;<span lang="sva">ლ-</span>, <span lang="sva">ლ-ჷ-</span>

II პ. &nbsp;&nbsp;&nbsp;&nbsp;&nbsp;&nbsp;&nbsp;&nbsp;&nbsp;&nbsp;&nbsp;&nbsp;&nbsp;&nbsp;&nbsp;&nbsp;&nbsp;&nbsp;&nbsp;&nbsp;&nbsp;&nbsp;<span lang="sva">ხ-</span>, <span lang="sva">,</span><span lang="sva">ჰ-</span>

III პ. &nbsp;&nbsp;&nbsp;&nbsp;&nbsp;&nbsp;&nbsp;&nbsp;&nbsp;&nbsp;&nbsp;&nbsp;&nbsp;&nbsp;&nbsp;&nbsp;&nbsp;&nbsp;&nbsp;&nbsp;<span lang="sva">ლ-</span>, <span lang="sva">–</span>, <span lang="sva">-ს</span>, <span lang="sva">-ა</span>, <span lang="sva">-ე</span>

ფონეტიკური პროცესებით გამოწვეული ცვლილებები განხილულია სა-თანადო ადგილას.

<ul style="list-style:none;"><li>
<span lang="sva">44. ობიექტური პირი. </span>პირდაპირი თუ ირიბი ობიექტის თავსართებია: I პირისა <span lang="sva">მ</span>-, II პირისა <span lang="sva">ჯ</span>-, ხოლო III პირისა პირდაპირისათვის ნული, ირიბისა-თვის – <span lang="sva">ხ- </span>(ვარაუდობენ, რომ ისტორიულად <span lang="sva">ჰ</span>- იყო). პირდაპირ ობიექტსაც უნდა ჰქონოდა თავსართი <span lang="sva">ლ</span>-, რომელიც გადმონაშთის სახით გვაქვს ზმნებ-ში <span lang="sva">ლა-ლ-ე̄მ </span>"შეჭამა", <span lang="sva">ლა-ლ-ჷ̄შ </span>"დალია"; ფიქრობენ, რომ სხვა ზმნებში <span lang="sva">ლა</span>-პრევერბის შემდეგ <span lang="sva">ლ </span>&gt;&nbsp;<span lang="sva">ჲ</span>, მაგრამ ადრინდელი პრეფიქსი დაცულია ბალს-ქვემოური დიალექტის ერთ-ერთ თქმაში: <span lang="sva">ლა-ნ-თ-ე </span>&gt;,<span lang="sva">ლა-ლ-თ-ე </span>&gt;&nbsp;<span lang="sva">ლა-ჲ-თ-ე </span>"მომკა".
</li>
<li>
<span lang="sva">45. რიცხვი. ობიექტური პირიც განარჩევს ზემოსვანურში ინკლუ-ზივსა და ექსკლუზივს</span>, რომელთაც სათანადო პრეფიქსები აქვთ: ინკლუ-ზივს – <span lang="sva">გუ̂</span>- (იგივე ქართ. <span lang="sva">გუ-</span>) და ექსკლუზივს – <span lang="sva">ნ</span>-. ქვემოსვანურში სხვაო-ბა მოშლილია და გაბატონებულია ქართულთან საერთო <span lang="sva">გუ̂</span>-. მათ მრ. რი-ცხვის ნიშანი არ სჭირდებათ. II და ინვერსიულ ზმნათა III პირი იყენებენ -<span lang="sva">ხ </span>სუფიქსს (III პ. სუბიექტის ნიშანს მსგავსად ზანურისა), ხოლო III პირი არა-ინვერსიულ (პირდაპირობიექტიან) ზმნებში ნიშნით არ არის აღნიშნული:

<table border="1">
<tr><td style="vertical-align:top;">
I პ.
</td><td style="vertical-align:top;">
<span lang="sva">მამა̄რე </span>"მამზადებს"
</td><td style="vertical-align:top;">
<span lang="sva">მაყა </span>"მყავს"
</td></tr>
<tr><td style="vertical-align:middle;">
II პ.
</td><td style="vertical-align:bottom;">
<span lang="sva">ჯამა̄რე</span>
</td><td style="vertical-align:bottom;">
<span lang="sva">ჯაყა</span>
</td></tr>
<tr><td style="vertical-align:top;">
III პ.
</td><td style="vertical-align:bottom;">
<span lang="sva">ამა̄რე</span>
</td><td style="vertical-align:bottom;">
<span lang="sva">ხაყა</span>
</td></tr>
<tr><td style="vertical-align:top;">
I-II პ.
</td><td style="vertical-align:bottom;">
<span lang="sva">გუ̂ამა̄რე</span>
</td><td style="vertical-align:bottom;">
<span lang="sva">გუ̂აყა</span>
</td></tr>
<tr><td style="vertical-align:top;">
I-III პ.
</td><td style="vertical-align:top;">
<span lang="sva">ნამა̄რე</span>
</td><td style="vertical-align:top;">
<span lang="sva">ნაყა</span>
</td></tr>
<tr><td style="vertical-align:top;">
II პ.
</td><td style="vertical-align:bottom;">
<span lang="sva">ჯამა̄რეხ</span>
</td><td style="vertical-align:bottom;">
<span lang="sva">ჯაყახ</span>
</td></tr>
<tr><td style="vertical-align:top;">
III პ.
</td><td style="vertical-align:bottom;">
<span lang="sva">ამა̄რეხ</span>
</td><td style="vertical-align:bottom;">
<span lang="sva">ხაყახ</span>
</td></tr>
</table></li></ul>
<span lang="sva">ობიექტური პირის ნიშანთა სქემა</span>

<table border="1">
<tr><td style="vertical-align:top;">
I პ.
</td><td style="vertical-align:top;">
<span lang="sva">მ-</span>
</td><td style="vertical-align:top;">
<span lang="sva">მ</span>-<span lang="sva">ჷ-</span>
</td><td style="vertical-align:top;">
<span lang="sva">გუ̂-</span>
</td><td style="vertical-align:top;">
<span lang="sva">გუ- </span>(<span lang="sva">გუ̂</span>+<span lang="sva">ჷ</span>)
</td></tr>
<tr><td style="vertical-align:top;"></td><td style="vertical-align:top;"></td><td style="vertical-align:top;"></td><td style="vertical-align:top;">
<span lang="sva">ნ-</span>
</td><td style="vertical-align:bottom;">
<span lang="sva">ნ-ჷ-</span>
</td></tr>
<tr><td style="vertical-align:middle;">
II პ.
</td><td style="vertical-align:bottom;">
<span lang="sva">ჯ-</span>
</td><td style="vertical-align:bottom;">
<span lang="sva">ჯ-ჷ-</span>
</td><td style="vertical-align:bottom;">
<span lang="sva">ჯ- – -ხ</span>,
</td><td style="vertical-align:bottom;">
<span lang="sva">ჯ-ჷ- – -ხ</span>
</td></tr>
<tr><td style="vertical-align:top;">
III პ.
</td><td style="vertical-align:middle;">
<span lang="sva">–</span>
</td><td style="vertical-align:middle;">
<span lang="sva">–</span>
</td><td style="vertical-align:middle;">
<span lang="sva">–</span>
</td><td style="vertical-align:middle;">
<span lang="sva">–</span>
</td></tr>
<tr><td style="vertical-align:top;"></td><td style="vertical-align:bottom;">
<span lang="sva">,</span><span lang="sva">ჰ-</span>,
</td><td style="vertical-align:bottom;">
<span lang="sva">ხ-</span>
</td><td style="vertical-align:bottom;">
<span lang="sva">,</span><span lang="sva">ჰ- – -{ხ}</span>,
</td><td style="vertical-align:bottom;">
<span lang="sva">ხ- – -{ხ}</span>
</td></tr>
</table>
<span lang="sva">ჯ</span>-, როგორც ცნობილია, ქართულ-ზანური პალატალიზებული <span lang="sva">გ</span>- პრე-ფიქსია, -<span lang="sva">ჷ</span>- თანხმოვანთგასაყარია.

ინკლუზივისა და ექსკლუზივის შესახებ ერთმანეთის გამომრიცხველი ორი მოსაზრებაა გამოთქმული. ზოგი მკვლევრის აზრით, იგი მეორეულია. ამით აიხსნება მათი განურჩევლობა ქვემოსვანურში, არეულად ხმარება უშ-გულურსა და ხალხურ სიმღერებში, <span lang="sva">გ</span>- ელემენტის ფონეტიკური განვითარე-

ბა <span lang="sva">უ̂</span>-ს წინ ქართულში. მაგრამ, სხვების აზრით, იგი საერთო-ქართველურია: კარგადაა შემონახული, დღესაც ცოცხალია და პრაქტიკულადაც პროდუქ-

ტიული სუბიექტურ ფორმებში მთელ სვანურში, გარჩეულია <span lang="sva">ნ</span>- და <span lang="sva">გუ̂</span>-კუთვნილებითს ნაცვალსახელებში (<span lang="sva">ნიშგუ̂ეჲ </span>და <span lang="sva">გუ̂იშგუ̂ეჲ</span>); გადმონაშთის

სახით დაცულია <span lang="sva">მ</span>- და <span lang="sva">გუ̂</span>-ს დაპირისპირება ძველ ქართულში. <span lang="sva">გუ̂</span>-ს შემორ-

ჩენა და <span lang="sva">ნ</span>-ს დაკარგვა ქვემოსვანურში ქართულის გავლენით შეიძლება აიხსნას. ს ა კ ი თხ ი შ ე მ დ გ ო მ ძ ი ე ბ ა ს მ ო ი თ ხ ო ვ ს.

<div>
<span lang="sva">46. პირთა მიმართება.</span>

</div><br clear="all">
აბსოლუტურ გარდაუვალ ზმნაში მხოლოდ სუ-

ბიექტური პირია და მისი ნიშნები; პირთა მიმართება შეიძლება გვქონდეს

მხოლოდ გარდაუვალ-რელატიურ და გარდამავალ-რელატიურ ზმნებში.

პირველი ორპირიანია და მეორე – ორპირიანი ან სამპირიანი.

III პირის სუბიექტს ობიექტად მოუდის I, II ან III პირი; II პირისას – I ან III, ხოლო I პირისას – II ან III პირი. თუ სუბიექტის თავსართია წარ-მოდგენილი, მაშინ ობიექტის ნიშანი არ ჩანს, ხოლო, თუ ობიექტის პრეფიქ-სია, მაშინ სუბიექტის თავსართი გამორიცხულია. ეს ამჟამად; ისტორიულად კი აბსოლუტურ ზმნას სუბიექტი ეუფლებოდა და რელატიურ ზმნას – ობი-ექტი, ამ მხრივ ქართველურ-სვანური დაღესტნურ ენებს უკავშირდებოდა თავისი მოდელით. მაგ.:

<span lang="sva">ხუ̂-ა-ლა̈ტ მი ეჩას </span>"ვუყვარვარ მე მას" – აქ S1-ის თავსართია <span lang="sva">ხუ̂-</span>, მაგრამ მოსალოდნელი O<sub>3</sub>-ს <span lang="sva">ხ</span>-ს არსებობა გამორიცხულია: <span lang="sva">მ-ა-მა̄რ-ე სი მი </span>"მამზადებ შენ მე" – აქ O<sub>1</sub> ნიშანია <span lang="sva">მ</span>-, მაგრამ მოსალოდნელი S<sub>2</sub> <span lang="sva">ხ</span>- არ ივა-რაუდება.

ს ქ ე მ ა

რელატიურ-გარდაუვალი &nbsp;&nbsp;&nbsp;&nbsp;&nbsp;&nbsp;&nbsp;&nbsp;&nbsp;&nbsp;&nbsp;&nbsp;რელატიურ-გარდამავალი

პ.

<table border="1">
<tr><td style="vertical-align:top;">
S
</td><td style="vertical-align:top;">
O
</td><td style="vertical-align:top;">
S
</td><td style="vertical-align:top;">
O
</td><td style="vertical-align:top;">
S
</td><td style="vertical-align:top;">
Oპ.
</td><td style="vertical-align:top;">
S
</td><td style="vertical-align:top;">
Oირ
</td></tr>
<tr><td style="vertical-align:middle;">
I პ.
</td><td style="vertical-align:middle;">
II პ.
</td><td style="vertical-align:top;"></td><td style="vertical-align:bottom;">
<span lang="sva">ჯ-</span>
</td><td style="vertical-align:top;"></td><td style="vertical-align:bottom;">
<span lang="sva">ჯ-</span>
</td><td style="vertical-align:top;"></td><td style="vertical-align:bottom;">
<span lang="sva">ჯ-</span>
</td></tr>
<tr><td style="vertical-align:top;">
I პ.
</td><td style="vertical-align:top;">
III პ.
</td><td style="vertical-align:bottom;">
<span lang="sva">ხუ̂-</span>
</td><td style="vertical-align:middle;">
<span lang="sva">-</span>
</td><td style="vertical-align:bottom;">
<span lang="sva">უ̂-</span>
</td><td style="vertical-align:top;"></td><td style="vertical-align:bottom;">
<span lang="sva">ხუ̂-</span>
</td><td style="vertical-align:top;"></td></tr>
<tr><td style="vertical-align:top;">
II პ.
</td><td style="vertical-align:top;">
I პ.
</td><td style="vertical-align:top;"></td><td style="vertical-align:top;">
<span lang="sva">მ-</span>
</td><td style="vertical-align:top;"></td><td style="vertical-align:top;">
<span lang="sva">მ-</span>
</td><td style="vertical-align:top;"></td><td style="vertical-align:top;">
<span lang="sva">მ-</span>
</td></tr>
<tr><td style="vertical-align:middle;">
II პ.
</td><td style="vertical-align:bottom;">
ექსკლ.
</td><td style="vertical-align:middle;">
<span lang="sva">ნ-</span>
</td><td style="vertical-align:middle;">
<span lang="sva">ნ-</span>
</td><td style="vertical-align:top;"></td><td style="vertical-align:middle;">
<span lang="sva">ნ-</span>
</td><td style="vertical-align:top;"></td><td style="vertical-align:middle;">
<span lang="sva">ნ-</span>
</td></tr>
<tr><td style="vertical-align:bottom;">
II პ.
</td><td style="vertical-align:bottom;">
III პ.
</td><td style="vertical-align:bottom;">
<span lang="sva">ხ</span>-
</td><td style="vertical-align:top;"></td><td style="vertical-align:top;"></td><td style="vertical-align:bottom;">
<span lang="sva">ხ</span>-
</td><td style="vertical-align:top;"></td><td style="vertical-align:top;"></td></tr>
</table>
ობიექტურ ფორმანტთა ცვლილებები გაშუქებულია თავის ადგილას.

<ul style="list-style:none;"><li>
<span lang="sva">47. ზმნათა კლასიფიკაცია</span>. სვანური ზმნა ტიპოლოგიურად არ განირ-ჩევა ქართულ-ზანურისაგან. აქაც დიფერენცირება ხდება პირის, აგებულები-სა და გარდამავლობის მიხედვით. მორფოლოგიური თვალსაზრისით ზმნა ერთპირიანი, ორპირიანი ან სამპირიანია. პირველი აბსოლუტურია, სხვები – რელატიური. ზოგის გამოკლებით (<span lang="sva">ლი </span>"არის", <span lang="sva">ესღრი </span>"მიდის"), აბსოლუ-ტური ზმნის რელატიურად გადაქცევა შეიძლება.
</li></ul>
ა გ ე ბ უ ლ ე ბ ი თ ზმნა სუბიექტური ან ობიექტური წყობისაა. აბსო-ლუტური ყველა სუბიექტური წყობისაა და იწყება სუბიექტური ნიშნებით, რელატიური ორივე წყობისა შეიძლება იყოს: სუბიექტური ან ობიექტური. უკანასკნელს ობიექტის პრეფიქსები მოუდის: <span lang="sva">მ-ალა̈ტ </span>შდრ. <span lang="sva">ხუ̂-ალა̈ტ </span>"მიყვარს" "ვუყვარვარ". ასეთია უმეტესობა, მაგრამ ბევრი ზმნა, სემანტიკური თავისებურების გამო, მხოლოდ ერთი წყობითაა წარმოდგენილი: <span lang="sva">ხუ̂აჴნი </span>"ვხნავ" (მაგრამ არა <span lang="sva">მაჴნი </span>"მხნავს"), <span lang="sva">მაჟხა </span>"მქვია" (მაგრამ არ იხმარება <span lang="sva">ხუ̂აჟხა </span>"ვჰქვივარ").

ს ი ნ ტ ა ქ ს უ რ ი თვალსაზრისით ზმნა იყოფა გარდამავლად და გარ-დაუვლად. გარდამავალ ზმნას ახლავს ბრუნვაში მართული სუბიექტი და მართულივე ერთი (პირდაპირი) ან ორი (პირდაპირი და ირიბი) ობიექტი. ამის მიხედვით ზმნა ერთობიექტიანია ან ორობიექტიანი. გარდაუვალ ზმნას-თან გვაქვს სუბიექტი სახელობითში (ბრუნვაუცვლელი) და ობიექტი, თუ ასეთი მოეპოვება, – მიცემითში (ირიბი). გარდაუვალია ვნებითი და ე. წ. სა-შუალი გვარის ზმნები. გარდაუვალ ზმნებში განარჩევენ დინამიკურსა და სტატიკურს, მაგრამ ეს ცნებები ყველა მკვლევარს ერთგვარად არ ესმის. დი-ნამიკურია <span lang="sva">დეგნი </span>"ქრება", <span lang="sva">ანღრი </span>"მოდის", ხოლო სტატიკურია <span lang="sva">ლჷგ </span>"დგას", <span lang="sva">აყუ̂რე </span>"წევს" და სხვა. ამ დაყოფის შესაბამისად გვაქვს აბსოლუტურ-გარდა-უვალი, რელატიურ-გარდაუვალი და რელატიურ-გარდამავალი ზმნები. უკანასკნელი მოქმედებითი გვარისაა, პირველი-მეორე – ვნებითი ან საშუა-ლი გვარისა.

<ul style="list-style:none;"><li>
<span lang="sva">48. ზმნის ჯგუფები. </span>ზმნები სამ ჯგუფად იყოფა. პირველ ჯგუფს შეადგენენ გარდამავალი ზმნები, რომლებიც ვნებითს აწარმოებენ <span lang="sva">ი</span>- ან <span lang="sva">ე</span>- თავსართით. მეორე ჯგუფს განეკუთვნება ფუძედრეკადი ზმნები, რომელთაც აბლაუტი ახასი-ათებთ: მოქმედებითისათვის -<span lang="sva">ი- </span>(<span lang="sva">დიგე </span>"აქრობს") და ვნებითისათვის -<span lang="sva">ე</span>- (<span lang="sva">დეგნი </span>"ქრება"). მესამე ჯგუფს ქმნიან საშუალი ზმნები და აგრეთვე -<span lang="sva">ა </span>სუფიქსიანი სტატიკური ფორმები (<span lang="sva">სგურ </span>"ზის", <span lang="sva">ხასგურ </span>"აზის", <span lang="sva">ხაჟხა </span>"ჰქვია" და სხვა).
</li>
<li>
<span lang="sva">49. პრევერბი. </span>პრევერბს დრო-კილოთა წარმოებასთან მჭიდრო კავშირი აქვს და ამიტომ ადრე განვიხილავთ. პრევერბის ძირითადი ფუნქცია სვანურ-შიც, როგორც ქართულსა და ზოგ სხვა ენაში, მოქმედების მიმართულების ან სივრცეში საგნის ადგილმყოფობის აღნიშვნაა. ესაა მისი პირვანდელი ფუნქცია. შემდეგ მას დაეკისრა სრული ასპექტის გამოხატვა, მყოფადსრუ-ლის წარმოება და აგრეთვე ზოგი ძირის მნიშვნელობის შეცვლაც. ეს ყველა მეორეული, გვიანდელი ფუნქციაა.
</li></ul>
პრევერბი სვანურშიც ორგვარია: მარტივი და რთული. მარტივია სულ რვა. ოთხი ძირითადია და ოთხი – თანდებულთან საზიარო. ძირითადია: <span lang="sva">ან-</span>, <span lang="sva">ად-</span>/<span lang="sva">ა-</span>, <span lang="sva">ეს-</span>, ქსვ. <span lang="sva">ას-</span>, <span lang="sva">ლა-</span>, ხოლო პ რ ე ვ ე რ ბ-თ ა ნ დ ე ბ უ ლ ი ა <span lang="sva">ჟი-</span>, <span lang="sva">ჩუ</span>-/<span lang="sva">, სგა-</span>, ლნტ. <span lang="sva">სკა-</span>, ბქვ. <span lang="sva">ისგა-</span>, <span lang="sva">ქა-. </span>მათი შერწყმით (თანდებულ-პრევერბი + ძირითადი პრევერბი) მიიღება რთული ზმნისწინი.

<span lang="sva">ან- </span>აღნიშნავს მიმართულებას იქიდან აქეთ, I პირისაკენ, და უდრის ქართ. <span lang="sva">მო-</span>ს. ამდენად იგი თითქოს ორიენტაციის მაჩვენებელია (<span lang="sva">ან-ღრი </span>"მოდის").

<span lang="sva">ად-</span>/<span lang="sva">ა- </span>და <span lang="sva">ეს-</span>/<span lang="sva">ას- ან</span>'ის მოპირისპირეა, საიქეთოა, III პირისაკენ მიმართუ-ლებას გამოხატავს, მაგრამ ორიენტაციას არ უჩვენებს, უდრის ქართ. <span lang="sva">მი-</span>, <span lang="sva">და-</span>, <span lang="sva">გა-</span>, <span lang="sva">წა-</span>ს (<span lang="sva">ეს-ღრი </span>"მიდის", <span lang="sva">ა̈დჴიდ‖ად<span class="unknown">О</span>ე </span>"წაიღო", შდრ. <span lang="sva">ა</span>/<span lang="sva">ა̈ნჴიდ </span>"მოიტანა").

<span lang="sva">ლა-</span>ც საიქეთოა, უდრის ქართ. <span lang="sva">შე-</span>ს, ზოგჯერ <span lang="sva">მი-</span>, <span lang="sva">წა-</span>ს.

პრევერბ-თანდებულთაგან ერთმანეთის საპირისპიროა <span lang="sva">ჟი- </span>და <span lang="sva">ჩუ-, სგა-</span>და <span lang="sva">ქა-. ჟი- </span>აღნიშნავს მიმართულებას ქვევიდან ზევით, ხოლო <span lang="sva">ჩუ </span>– ზევიდან ქვევით; <span lang="sva">ჟი</span>- შეესატყვისება ქართ. <span lang="sva">ზე</span>-ს, მეგრ. <span lang="sva">ჟი</span>-ს, ხოლო <span lang="sva">ჩუ- </span>ქართ. <span lang="sva">ქვე</span>-ს (იგი მტკიცებით ნაწილაკადაც არის გამოყენებული). <span lang="sva">სგა</span>- გამოხატავს მი-მართულებას გარედან შიგნით, როგორც ქართ. <span lang="sva">შე</span>- და <span lang="sva">ქა</span>-, პირიქით, – შიგნიდან გარეთ და უდრის ქართ. <span lang="sva">გა-</span>ს.

პრევერბები საკმაო ცვალებადობას განიცდიან ფონეტიკურ ნიადაგზე.

<ul style="list-style:none;"><li>
1. პრევერბთა თანხმოვნითი ელემენტი <span lang="sva">ნ-</span>, <span lang="sva">დ-</span>, <span lang="sva">ს- </span>(ლენტეხურის გამოკლე-ბით) არ ჩანს I და II პირის ობიექტურ და ინკლუზივის <span lang="sva">ლ</span>- თავსართებთან, ხოლო <span lang="sva">ნ- </span>ქრება სუბიექტურ და III პირის ობიექტურ თავსართებთან, <span lang="sva">-დ-</span>იქცევა -<span lang="sva">თ-</span>დ, -<span lang="sva">ს</span>- ელემენტი კი დაცულია (ლენტეხურში ობიექტურ პრეფიქ-სებთანაც და ინფიქსად გვევლინება: <span lang="sva">ა-ჯ</span>-<span lang="sva">ს</span>-<span lang="sva">უ-ღუ̂-ე </span>"მიგაქვს").
</li>
<li>
2.<span lang="sva"> ჟი</span>-ს <span lang="sva">ი </span>იკარგება ხმოვანთა წინ (<span lang="sva">ი</span>-ს გამოკლებით) და აპოსტროფით აღინიშნება, <span lang="sva">ჩუ</span>-ს რედუქცია მოსდის <span lang="sva">ა- </span>და <span lang="sva">ე- </span>ხმოვანთა წინ და იქცევა <span lang="sva">ჩუ̂</span>-დ, 43
</li></ul>
<span lang="sva">ო</span>-ს წინ <span lang="sva">უ̂ </span>ელემენტი იკარგება, <span lang="sva">სგა</span>- და <span lang="sva">ქა</span>- ერწყმის მომდევნო ხმოვანს და

გრძელდება ბალსზემოურსა და ლაშხურში, ხოლო ელიზია მოსდის ბალსქვე-

მოურ-ლენტეხურში (ლშხ. <span lang="sva">ქა̄დკუ̂ა̄რ </span>– ბქ. <span lang="sva">ქ</span><span lang="sva">'</span><span lang="sva">ადკუ̂ა̈რ</span>, ლნტ. <span lang="sva">ქ</span><span lang="sva">'</span><span lang="sva">ადაკუ̂ა̈რ </span>&lt;

<span lang="sva">ქა-ად-ა-კუ̂ა̈რ </span>"გადააგდო").

პრევერბთა შერწყმით მიღებულია:

<span lang="sva">ჟი</span><span lang="sva">+</span><span lang="sva">ან</span>- &gt;&nbsp;<span lang="sva">ჟ</span><span lang="sva">'</span><span lang="sva">ან</span>- = აღმო-, ამო-

<span lang="sva">ჟი</span><span lang="sva">+</span><span lang="sva">დ- </span>&gt;&nbsp;<span lang="sva">ჟ</span><span lang="sva">'</span><span lang="sva">ად-</span>, <span lang="sva">ჟი</span><span lang="sva">+</span><span lang="sva">ა- </span>&gt;&nbsp;<span lang="sva">ჟ</span><span lang="sva">'</span><span lang="sva">ა </span>= ა-, ზე-, მი-, და- გა-, წა-

<span lang="sva">ჩუ</span><span lang="sva">+</span><span lang="sva">ნ- </span>&gt;&nbsp;<span lang="sva">ჩუ̂ან </span>= ჩამო-, დამო-

<span lang="sva">სგა</span><span lang="sva">+</span><span lang="sva">ან- </span>&gt;&nbsp;<span lang="sva">სგა̄ნ-</span>, <span lang="sva">სგ</span><span lang="sva">'</span><span lang="sva">ან-</span>, ლნტ<span lang="sva">. სკ</span><span lang="sva">'</span><span lang="sva">ან</span>- = შემო-

<span lang="sva">ქა</span><span lang="sva">+</span><span lang="sva">ეს- </span>&gt;&nbsp;<span lang="sva">ქე̄ს-</span>, <span lang="sva">ქ</span><span lang="sva">'</span><span lang="sva">ეს-, </span>ლნტ<span lang="sva">. ქა</span><span lang="sva">+</span><span lang="sva">ას- </span>&gt;&nbsp;<span lang="sva">ქ</span><span lang="sva">'</span><span lang="sva">ას </span>= გა-, და-, წა-

და სხვა მრავალი.

<ul style="list-style:none;"><li>
<span lang="sva">50. კილო </span>სამია: თხრობითი, კავშირებითი და ბრძანებითი. ამათგან სა-განგებო ნიშნები მოეპოვება კავშირებითს, სხვებს – არა. თხრობითსა და კავშირებით კილოებს თავ-თავისი დრო აქვთ.
</li>
<li>
<span lang="sva">51. დრო. </span>ძირითადი დროა აწმყო, ნამყო და მყოფადი. ორ უკანასკნელს სისრულის მხრივ თავისი სახეობა აქვს. მორფოლოგიური და სინტაქსური თვალსაზრისით <span lang="sva">დრო-კილოებს </span>სამ სერიად ყოფენ:
</li></ul>
<span lang="sva">I სერიაში </span>შედის ორი ძირითადი დრო: აწმყო და მყოფადი. აწმყოს ფუძის-

გან იწარმოება ნამყო უწყვეტელი, კავშირებითი I, მყოფადუსრული, თურ-

<div>
მეობითი I და II

</div><br clear="all">
ყველა ქმნის აწმყოს წრეს. მყოფადსრულისაგან

წარმოიქმნება პირობითი (ხოლმეობითი) და შეადგენს მყოფადის წრეს. I სერიას ახასიათებს ერთი ამოსავალი ფუძე და ერთნაირი სინტაქსური კონსტრუქცია: სუბიექტი სახელობითში და ობიექტი (პირდაპირიც და ირიბიც) მიცემითში.

<span lang="sva">II სერიაში </span>შედის ნამყო წყვეტილი (აორისტი) და კონიუნქტივი II. მათ-გან მიიღება ბრძანებითი კილოს ფორმები. ფუძე ათემატურია. სინტაქსუ-რად ორი კონსტრუქცია განირჩევა ზმნის გარდამავლობის მიხედვით: გარდა-უვალთან სუბიექტი სახელობითშია და ობიექტი (ირიბი) მიცემითში, ხოლო გარდამავალთან სუბიექტი მოთხრობითშია და პირდაპირი ობიექტი – სახე-ლობითში, ირიბი კი – მიცემითში.

<span lang="sva">III სერიას </span>შეადგენს შედეგობითი I (რეზულტატიური I), შედეგობითი II, ანუ ნამყო წინარეწარსული (რეზულტატიური II) და კავშირებითი III. ფუძე შერეულია (იხმარება I სერიისაც და მეორისაც). კონსტრუქცია ინვერ-სიულია: სუბიექტი მიცემითშია, პირდაპირი ობიექტი – სახელობითში, ირი-ბი იქცევა უბრალო დამატებად, ხოლო არაინვერსიულ გარდაუვლებთან სუ-ბიექტი სახელობითშია და ირიბი ობიექტი – მიცემითში.